臺灣高等法院民事判決
                                     107年度重上字第68號
上  訴  人  孫德逵
訴訟代理人  鄭庭壽律師
被  上訴人  昆虹有限公司

兼  上一人
法定代理人  曾昭基
共      同
訴訟代理人  王志哲律師

上列當事人間請求結算帳目事件，上訴人對於中華民國106年12
月6日臺灣臺北地方法院104年度訴字第4968號第一審判決提起一
部上訴，並為訴之追加，本院於108年12月4日言詞辯論終結，判
決如下：
    主  文
上訴及追加之訴均駁回。
第二審訴訟費用（含追加之訴部分）由上訴人負擔。
    事實及理由
壹、程序方面：
    按第二審訴之變更或追加，非經他造同意不得為之，但擴張
    或減縮應受判決事項之聲明者，不在此限，民事訴訟法第44
    6條第1項、第255條第1項第3款定有明文。上訴人於原審主
    張依其與被上訴人昆虹有限公司（下逕稱昆虹公司）間之借
    牌契約關係，及民法第184條第1項前段、第185條第1項、第
    28條、公司法第23條第2項、第179條規定，先位主張昆虹公
    司與被上訴人曾昭基（下單獨逕稱姓名，與昆虹公司合稱被
    上訴人）為共同侵權行為人，應連帶給付其新臺幣（下同）
    1,500萬元，及自民國（下同）105年10月27日起算之法定遲
    延利息，備位主張被上訴人間為不真正連帶債務之法律關係
    ，請求其等各給付其1,500萬元本息，上開任一人給付時，
    他人於該給付範圍內免給付義務（見原審卷㈡第52、53、86
    頁及其背面），原審為上訴人全部敗訴之判決，上訴人就備
    位之訴敗訴部分聲明不服，提起上訴（見本院卷㈠第137頁）
    ，嗣追加請求被上訴人應各再給付其551萬6,847元，及自10
    7年11月14日起算之法定遲延利息，上開任一人給付時，另
    一人於該給付範圍內免給付義務（見本院卷㈢第261頁），核
    屬擴張應受判決事項之聲明，依上開規定，毋庸對造同意，
    應予准許。合先敘明。
貳、實體方面：
一、上訴人主張：伊自92年1月1日起至94年1月18日止，借用昆
    虹公司名義，承攬交通部民用航空局臺北國際航空站（下稱
    臺北航空站）「航空噪音防制經費補助案工程」之受補助戶
    之噪音防制工程（下稱系爭工程），並借用昆虹公司之臺北
    國際商業銀行【嗣與永豐商業銀行（下稱永豐銀行）合併，
    以永豐銀行為存續銀行】永春分行帳號000-00-00000-0-00
    號帳戶（下稱甲帳戶）供收付系爭工程相關款項，伊則給付
    每戶5,000元之借牌費予昆虹公司。詎曾昭基未經伊同意，
    陸續將甲帳戶內之系爭工程受補助戶所付工程款，轉匯至其
    永豐銀行永春分行帳號000-00-00000-0-00號帳戶（下稱乙
    帳戶），計共4,705萬6,836元，扣除曾昭基已返還及昆虹公
    司代付款項共2,327萬3,377元（詳如附表一）後，尚有2,37
    8萬3,459元（計算式：4,705萬6,836元-2,327萬3,377元=2,
    378萬3,459元）迄未返還予伊。爰依借牌契約之法律關係，
    請求昆虹公司給付伊上開餘款中之2,051萬6,847元，及其中
    1,500萬元自105年10月27日起，另551萬6,847元自107年11
    月14日起，均至清償日止，按年息5%計算之利息；並依侵權
    行為或不當得利之法律關係，請求曾昭基給付同上金額之本
    息；被上訴人間所負責任發生原因各別，為不真正連帶債務
    ，上開任一人給付時，另一人於該給付範圍內免給付義務（
    上訴人逾上開部分之請求，經原審駁回後，未據其聲明不服
    ，已經確定，非本院審理範圍）。
二、被上訴人則以：上訴人自91年間起即向昆虹公司借牌承包系
    爭工程，雖曾昭基將甲帳戶內之受補助戶所付工程款4,705
    萬6,836元轉帳匯至乙帳戶，惟曾昭基除已返還及被上訴人
    為上訴人支付如附表一所示款項合計2,327萬3,377元外，實
    已依上訴人指示及與上訴人間借牌、借貸關係，將其餘款項
    用於支付相關費用，退步言，縱認伊上開所辯不足採，伊等
    並有上訴人支付如附表二編號1至7所示款項及對上訴人尚有
    26萬元之借牌費債權，合計2,048萬0,939元，總計共4,375
    萬4,316元（計算式：2,327萬3,377元+2,048萬0,939元=4,3
    75萬4,316元），結算後，上訴人對昆虹公司已無債權，曾
    昭基亦無侵害上訴人權利，上訴人本件請求，均屬無據。再
    退步言，縱認上訴人對曾昭基有侵權行為損害賠償請求權，
    其請求權亦已罹於時效而消滅等語，資為抗辯。
三、上訴人於原審起訴聲明：㈠先位聲明：被上訴人應連帶給付
    上訴人1,500萬元，及自起訴狀送達翌日起至清償日止，按
    年息5%計算之利息。㈡備位聲明：⒈被上訴人應各給付上訴人
    1,500萬元，及自起訴狀繕本送達翌日起至清償日止，按年
    息5%計算之利息。⒉上開任一人給付時，另一人於給付範圍
    內免給付義務。㈢願供擔保請准宣告假執行。被上訴人於原
    審均答辯聲明：㈠上訴人之訴均駁回。㈡如受不利判決，願供
    擔保請准宣告免為假執行。原審為上訴人全部敗訴之判決，
    上訴人不服，提起一部上訴，並為如上所述訴之追加，於本
    院聲明：㈠原判決關於駁回上訴人下開第㈡項請求部分廢棄。
    ㈡上開廢棄部分：⒈被上訴人應各給付上訴人1,500萬元，及
    自105年10月27日起至清償日止，按年息5%計算之利息。⒉上
    開任一人給付時，另一人於給付範圍內免給付義務。㈢被上
    訴人應再各給付上訴人551萬6,847元，及自107年11月14日
    起至清償日止，按年息5%計算之利息；上開任一人給付時，
    另一人於給付範圍內免給付義務。㈣願供擔保請准宣告假執
    行。被上訴人則於本院均答辯聲明：㈠上訴及追加之訴均駁
    回。㈡如受不利判決，願供擔保請准宣告免為假執行。
四、兩造不爭執事項（見本院卷㈢第241至243頁之108年2月12日
    準備程序筆錄，並依判決格式增刪修改文句）：
  ㈠上訴人借用昆虹公司名義，向臺北航空站之受補助戶承攬系
    爭工程，約定所有承包工程接洽、施工、完工報核及驗收、
    請領工程款及給付工程款事宜均由上訴人自行處理，昆虹公
    司則提供甲帳戶供上訴人收取、支付系爭工程相關款項使用
    ，上訴人則給付每戶5,000元之借牌費予昆虹公司，上訴人
    與昆虹公司間成立借牌契約關係，甲帳戶存摺於借牌關係存
    續期間由上訴人保管，如原審卷㈠第22頁以下存摺上手寫字
    跡均係上訴人或其秘書林小姐所寫（見本院卷㈠第140頁）。
  ㈡臺北航空站函復原審法院昆虹公司於91至93年承攬施作系爭
    工程共404戶，核撥受補助戶金額總計為6,041萬0,085元，
    其中93年度撥款戶數為180戶，有該站106年1月26日北站航
    字第1065000665號函及所附撥款名單在卷可證（見原審卷㈡
    第194至207頁背面）。
  ㈢於91年9月12日至94年1月18日期間，甲帳戶共收受系爭工程
    受補助戶匯入之工程款合計5,698萬6,123元，其中4,705萬6
    ,836元於91年10月21日起至94年4月28日止，分114次，轉帳
    匯入曾昭基之乙帳戶（交易明細見原審卷㈠第274至286頁）
    。
  ㈣曾昭基先後匯款存入昆虹公司甲帳戶共312萬0,618元（見原
    審卷㈠第202至226頁、第279至286頁、本院卷㈢第221頁民事
    爭點整理狀，即附表一編號1所示款項）。
  ㈤昆虹公司92、93年間代上訴人給付官大熾建築師設計費共93
    萬8,162元（即附表一編號2所示款項），並至少支付隔音窗
    費用1,921萬4,597元予瀚鏵興業有限公司（下稱瀚鏵公司）
    及天鵝牌門窗企業有限公司（下稱天鵝牌門窗公司）（見本
    院卷㈢第151頁附表一編號15至17、19、21、23至41，發票見
    本院卷㈢第183頁，即附表一編號3所示款項）。
五、上訴人主張伊僅於92年1月1日至94年1月18日期間有向昆虹
    公司借用名義及甲帳戶承包系爭工程，91年間及94年1月18
    日之後與昆虹公司間並無借牌關係，詎曾昭基竟將系爭工程
    受補助戶所付工程款中之4,705萬6,836元轉帳匯至乙帳戶，
    扣除附表一編號1至3所示款項共2,327萬3,377元後，尚有餘
    款2,378萬3,459元未返還予伊，分別依借牌契約、侵權行為
    損害賠償、不當得利及不真正連帶債務之法律關係，請求被
    上訴人各先給付其2,051萬6,847元本息，上開任一人給付時
    ，另一人於該給付範圍內免給付義務等情，為被上訴人否認
    ，並以前揭情詞置辯。本院判斷如下：
  ㈠上訴人主張其與昆虹公司間就系爭工程之借牌關係，係自92
    年1月1日起至94年1月18日止，被上訴人否認，辯稱上訴人
    與昆虹公司自91年起即有合作等語。經查：
    ⒈上訴人於本院主張91年間系爭工程雖共有54戶係以昆虹公
      司名義承攬，惟僅其中15戶係伊承攬施作，其餘係被上訴
      人與訴外人孫德選施作云云（見本院卷㈠第253、254頁）
      ，嗣改稱91年伊試承攬系爭工程受補助戶18人計25戶等語
      （見本院卷㈤第29頁），其主張先後不一，是否可信，已
      有可疑。且查上訴人於95年間因系爭工程涉犯貪污治罪條
      例行賄罪（下稱系爭刑案），於95年10月17日調查局北部
      地區機動工作組調查員訊問時供稱：伊向昆虹公司借牌，
      係因承攬系爭工程需要開立發票，只要開立昆虹公司發票
      並向臺北航空站申請航空噪音防制工程補助款後，伊就答
      應每戶給昆虹公司5,000元，臺北航空站每戶都補助15萬
      元，實際撥款金額必須預扣給建築師之稅金每戶682元，
      伊實際收到每戶補助款為14萬9,318元，另外扣除每戶付
      給建築師官大熾設計費6,818元，施工前後伊會將伊交予
      姪子孫萬甲以電腦繪制之氣密門、窗建築物配置圖（施工
      前）及建築物防制噪音配置圖（施工後）拿給大方建築師
      事務所的官大熾建築師蓋章認證，每戶認證費用固定為6,
      818元, 臺北航空站直接將補助款撥至受補助戶指定帳戶
      ，之後受補助戶再以現金交付或匯款至昆虹公司甲帳戶等
      語（見原審卷㈠第59至63頁）；且查上訴人於91年間共給
      付大方建築師事務所設計費36萬7,739元，有上訴人提出
      之各類所得暨免扣繳憑單在卷可證（見本院卷㈠第69頁）
      ，參以上訴人於系爭刑案調查局訊問時及本院審理時均稱
      扣押之甲帳戶存摺5本，其上手寫註記係伊自己或伊指示
      公司秘書林小姐所寫（見原審卷㈠第63、64頁、本院卷㈠第
      140頁），而經本院向臺灣臺北地方檢察署（下稱臺北地
      檢署）調閱系爭刑案扣押之昆虹公司甲帳戶存摺4 本（扣
      案存摺共5本，另1本為昆虹公司設於誠泰銀行松山分行之
      活期存款帳戶存摺），甲帳戶於91年9月12日存入現金85
      萬元後，自該日起之支出、收入大多有手寫註記（見本院
      卷㈣第313至353頁），其中91年9月12日支出現金11萬5,00
      0元係手寫註記「8月份薪資」、91年9月13日支出現金3萬
      4,000元係手寫註記「建築師3萬零用金4,000」等語（見
      本院卷㈣第343頁），足認上訴人於91年9月12日起即有使
      用昆虹公司甲帳戶內款項支付8月份薪資及系爭工程建築
      師費用，復依上訴人上開刑案偵查所述，以每戶建築師設
      計費6,818元計算，上訴人於91年間與官大熾建築師合作
      戶數約54戶（計算式：36萬7,739元÷6,818元/戶=53.0000
      000000戶，小數點以下四捨五入），另依臺北航空站106
      年1月26日北站航字第1065000665號函復內容，昆虹公司
      於91至93年承攬系爭工程共404件，核撥受補助戶金額為6
      ,041萬0,085元等語，及依臺北航空站檢送之「昆虹91-93
      年撥款名單」所示，臺北航空站係自91年10月14日起至93
      年12月20日止，撥付上開期間施工廠商為昆虹公司之受補
      助戶補助款，91年10月14日起至同年11月22日止共撥付53
      戶受補助戶補助款，且其中32戶係於91年10月14日撥付（
      見原審卷㈡第195至196頁）、92年4月15日起至同年12月12
      日止共撥付171戶受補助戶補助款（見原審卷㈡第196至199
      頁背面），及93年1月13日起至同年12月20日共撥付180戶
      受補助戶補助款至昆虹公司甲帳戶內（見原審卷㈡第204至
      207頁背面），上訴人並自承於91年10月17日收到受補助
      戶所匯第1筆工程費（見原審卷㈡第97、99頁）等情，堪認
      上訴人於91年間確有借用昆虹公司名義開立發票給系爭工
      程受補助戶持向臺北航空站請領系爭工程補助款，並由受
      補助戶領得款項後再交現金或轉帳、匯款至昆虹公司之甲
      帳戶內，並由上訴人支配使用，並在甲帳戶存摺內就其所
      為支出手寫註記內容。此外，上訴人自承91年間有將系爭
      工程交給唯客多工程企業有限公司（下稱唯客多公司）施
      作10幾戶（見本院卷㈠第251頁、本院卷㈡第220頁），並據
      證人即唯客多公司負責人陳傳芳於原審證述：有與上訴人
      合作系爭工程，上訴人向伊採購大同鋁門窗，伊都有開發
      票，發票開立的抬頭（即買受人）都是昆虹公司等語（見
      原審卷㈡第283頁背面），復據被上訴人提出91年10月、11
      月間上訴人傳真予被上訴人之瀚鏵公司之91年10月17日估
      價單、同年月18日請款單、估價單、及91年11月26日請款
      單為證（見本院卷㈡第229至238頁），堪認被上訴人辯稱
      上訴人與昆虹公司於91年間就系爭工程即有借牌關係乙節
      ，應可採信。是上訴人主張其於91年間與昆虹公司並無借
      牌關係云云，核與事實不符，無足採信。
    ⒉而上訴人主張其與昆虹公司間之借牌關係於94年1月18日收
      受最後1筆受補助戶所匯款項後終止乙節，雖為被上訴人
      否認，惟查系爭工程受補助戶係於93年12月20日以前受領
      臺北航空站撥付之補助款後，再付款給昆虹公司，昆虹公
      司甲帳戶係於94年1月18日收到系爭工程最後1筆受補助戶
      匯款（見原審卷㈠第225頁背面），參以上訴人於系爭刑案
      偵查中自承系爭工程一直做到93年底全部施作完畢等語（
      見原審卷㈠第59頁），為被上訴人所不爭執，堪認上訴人
      向昆虹公司借牌承包系爭工程施作至93年底，受補助戶領
      得補助款後，最後一筆係於94年1月18日匯款至甲帳戶（
      見本院卷㈣第316頁），堪認兩造間借牌契約關係因原約定
      借牌目的已完成，而於94年1月18日終止。
  ㈡上訴人主張曾昭基自昆虹公司之甲帳戶轉帳4,705萬6,836元
    至曾昭基之乙帳戶，扣除附表一所示已返還、已代付款項共
    2,327萬3,377元，請求昆虹公司或曾昭基先返還其中2,051
    萬6,847元（計算式：4,705萬6,836元-2,327萬3,377元=2,3
    78萬3,459元，本件先請求其中2,051萬6,847元），被上訴
    人固不否認曾昭基有自昆虹公司之甲帳戶轉出4,705萬6,836
    元至曾昭基之乙帳戶，惟辯稱所有款項均已依上訴人指示及
    與上訴人間借牌、借貸關係，將其餘款項用於支付相關費用
    等語。經查：
    ⒈被上訴人辯稱昆虹公司之甲帳戶存摺自91年9月12日起由上
      訴人保管，於94年4月間始返還予昆虹公司乙節，雖上訴
      人否認，惟查系爭刑案扣押之甲帳戶4本存摺上，自91年9
      月12日起至同年94年1月3日止之現金支出及存入受補助戶
      給付之系爭工程款，均有上訴人自己或指示秘書所為之手
      寫註記，參以其中第1本存摺發摺日期為91年9月12日，最
      後1筆交易發生於00年00月0日（見本院卷㈣第342至351頁
      ），第2本存摺發摺日期為92年10月7日，最後1筆交易發
      生於00年0月00日（見本院卷㈣第330至339頁），第3本存
      摺發日期為93年1月12日，最後1筆交易發生於00年0月0日
      （見本院卷㈣第318至327頁），第4本存摺發摺日期為93年
      12月23日，最後1筆存入發生於00年0月00日，最後1筆支
      出發生於00年0月00日（見本院卷㈣第314至316頁），時間
      密接且支出、存入紀錄均已登載於存摺上，堪認被上訴人
      上開所辯為可採信。甲帳戶存摺於91年9月12日起至94年4
      月間既均由上訴人保管，並由上訴人或其秘書依上訴人指
      示為手寫註記，且甲帳戶前3本存摺最後1筆交易與換發新
      存摺之時間幾乎為同日或翌日，第3本存摺最後1筆交易與
      換發第4本存摺亦僅相隔3月又18日，足認上訴人對於甲帳
      戶之交易明細應當知悉，顯可隨時掌控甲帳戶款項存入、
      支出情形。上訴人既明知曾昭基亦得動用甲帳戶款項，且
      曾昭基係於91年10月21日第1次將甲帳戶款項轉帳190萬元
      至曾昭基之乙帳戶，存摺上並有上訴人或其秘書所為「曾
      昭基提走」之手寫註記，復於92年8月18日曾昭基以網路
      轉帳10萬元至乙帳戶之交易紀錄「*網路CH21」、「00000
      00000」（即曾昭基之乙帳戶帳號）後手寫註記「曾先生
      」等語（見卷㈣第344、349頁），是上訴人明顯知悉甲帳
      戶存摺於91年10月至94年4月間所登載「*網路CH21」、「
      0000000000」等語之意，而上訴人對於曾昭基於上開期間
      陸續將甲帳戶金額轉帳至曾昭基之乙帳戶合計共4,705萬6
      ,836元，從未異議，任令曾昭基於上開期間內持續自系爭
      帳戶匯出款項，且查上訴人於甲帳戶存摺註記系爭工程相
      關支出，關於鋁門窗、鋁窗部分，僅有92年11月11日支出
      現金4萬1,500元、92年12月5日支出現金1萬9,000元之手
      寫註記（見本院卷㈣第333、336頁），參以曾昭基匯還甲
      帳戶款項時點，大多係於上訴人支出手寫註記款項前轉帳
      存入，衡情倘上訴人不同意曾昭基轉帳至乙帳戶，亦不知
      甲帳戶餘額，曾昭基應無可能於上訴人支出所需支付手寫
      註記款項前，返還上訴人所需支出款項至甲帳戶供上訴人
      使用，參以被上訴人辯稱92丶93年間昆虹公司為上訴人支
      付如附表一編號3所示施作隔音窗費共1,921萬4,597元予
      瀚鏵公司乙節，為上訴人所不爭執，堪認支付施作隔音窗
      費屬大宗支出，然甲帳戶存摺除上開2筆鋁門窗、鋁窗費
      用小額支出紀錄外，均無關於給付施作隔音窗費之大宗金
      額交易紀錄，其上除曾昭基轉帳至乙帳戶之金額較高外，
      上訴人就10萬元以上之手寫註記支出僅有於91年9月13日
      轉帳70萬元予林先生、92年8月5日支付7月份支出34萬元
      ，及91年9月至93年8月間每月關於手寫註記之薪資支出，
      11萬5,000元、16萬5,000元、19萬1,066元、20萬、17萬9
      ,000元、20萬8,200元、18萬元、17萬7,333元、20萬3,33
      3元、18萬9,500元、21萬0,500元、20萬6,500元、23萬2,
      000元、18萬元、21萬元、16萬元、19萬元、13萬5,000元
      （見本院卷㈣第314至351頁），益徵上訴人應自始即知悉
      曾昭基陸續自甲帳戶轉出款項之用途且已同意被上訴人代
      其支付施作隔音窗廠商用，況上訴人就其主張92年間自行
      支付瀚鏵公司隔音門窗工程款合計779萬7,433元乙節，固
      據其提出訂貨單為證（見本院卷外放之上證一），惟該等
      訂貨單上均無報價金額，是該等證據尚不能證明上訴人有
      另以自己資金給付瀚鏵公司該等隔音門窗工程款之事實，
      上訴人亦未再舉證以實其說，自難採信，是被上訴人辯稱
      91年9月至94年間有以甲帳戶轉帳至曾昭基乙帳戶款項支
      付系爭工程施作隔音鋁門窗費用予唯客多公司、瀚鏵公司
      乙節，應可採信。是上訴人主張於105年5月間原審調得甲
      帳戶明細後始悉曾昭基自甲帳戶轉出共4,705萬6,836元，
      於105年8月10日始查知乙帳戶戶名為曾昭基，及被上訴人
      並未代其支付逾附表一編號3所示金額之隔音窗費云云，
      與事實不符，無足採信。
    ⒉且被上訴人就其辯稱已依上訴人指示及與上訴人間借牌、
      借貸關係，將其餘款項用於支付相關費用乙節，業據被上
      訴人提出昆虹公司91至94年進貨簿、銷貨簿及分類帳為證
      （見原審卷㈡第11至39頁），依被上訴人所提上開進貨簿
      之記載，昆虹公司就系爭工程之91年進貨金額共支出444
      萬9,307元，92年共支出2,121萬8,368元，93年支出共1,4
      52萬7,494元，94年支出共117萬元，合計共4,136萬5,187
      元（見原審卷㈡第11至39頁、第267頁），雖上訴人否認該
      等資料之真正，主張該等資料內容不實云云。惟查，依上
      訴人所主張其於92年2月27日至同年底交予瀚鏵公司施作
      系爭工程100戶隔音門窗共支付工程款779萬7,433元等語
      （見本院卷㈠第39、51至67頁）推算，上訴人施作隔音門
      窗成本為每戶7萬7,974元（計算式：779萬7,433元÷100=7
      萬7,974.33元，元以下四捨五入），而其於91至93年底施
      作系爭工程共404件，已如前述，準此其施作系爭工程僅
      隔音門窗部分之工程成本，即至少需支出3,150萬1,496元
      （計算式：7萬7,974元×404=3,150萬1,496元），參以上
      訴人於系爭刑案扣押之甲帳戶存摺上記載其所支出除隔音
      窗施作成本外之系爭工程相關費用共支出992萬9,287元（
      計算式：甲帳戶受補助戶匯入總額5,698萬6,123元-曾昭
      基轉帳至乙帳戶總額4,705萬6,836元=992萬9,287元），
      並佐以被上訴人辯稱其有為上訴人支付如附表一編號2所
      示建築師設計費93萬8,162元乙節，為上訴人所不爭執，
      參以如上所述，上訴人於91至93年間承作系爭工程共404
      戶，上訴人應給付昆虹公司借牌費用202萬元（計算式：5
      ,000元×404=202萬元），準此估算上訴人承作系爭工程40
      4戶，至少即需支出上開相關費用4,438萬8,945元（計算
      式：3,150萬1,496元+992萬9,287元+93萬8,162元+202萬
      元=4,438萬8,945元），如尚未計入借牌費202萬元，則為
      4,236萬8,945元（計算式：4,438萬8,945元-202萬元=4,2
      36萬8,945元），核與被上訴人所提進貨簿記載系爭工程
      之進貨金額相近。復佐以上訴人不爭執曾向曾昭基調借資
      金158萬元之情（見原審卷㈢第78頁），及系爭工程施工期
      間長達3年，受補助戶均係於領取臺北航空站所發補助款
      後才付款予上訴人，可見上訴人於承作系爭工程期間資金
      並非充裕，益證上訴人應無捨系爭帳戶之工程款不用，任
      令曾昭基於前述期間持續自系爭帳戶匯出超過委請代付金
      額之金額，而另以自有資金墊支2千餘萬元隔音門窗工程
      費之可能，益徵被上訴人抗辯上訴人與被上訴人約定由被
      上訴人代為支付工程費用，並自系爭帳戶提撥扣抵等語，
      應非虛妄。
    ⒊綜上，被上訴人除返還及為上訴人代付附表一所示款項共2
      ,327萬3,337元外，依上訴人上開主張及不爭執事項估算
      ，已高達4,438萬8,945元，如依被上訴人所提進貨簿所載
      系爭工程進貨金額至少亦有4,136萬5,187元，且上訴人並
      向曾昭基調借至少158萬元，是依兩造間上開期間金錢往
      來情形，被上訴人實已為上訴人支付至少共4,294萬5,187
      元（計算式：4,136萬5,187元+158萬元=4,294萬5,187元
      ），再計入上訴人應付借牌費202萬元，共4,496萬5,187
      元（計算式：4,294萬5,187元+202萬元=4,496萬5,187元
      ），而曾昭基自甲帳戶轉出之4,705萬6,836元，扣除其嗣
      已陸續匯款存入甲帳戶共312萬0,618元後，為4,393萬6,2
      18元（計算式：4,705萬6,836元-312萬0,618元=4,393萬6
      ,218元），準此，被上訴人依上訴人指示及兩造間借牌、
      借貸關係支出款項暨得向上訴人請求借牌費，合計至少4,
      496萬5,187元，大於曾昭基轉出款項扣除匯款存入金額餘
      額4,393萬6,218元，是被上訴人辯稱曾昭基轉出款項已悉
      數用於支應當時系爭工程所需及上開所述金錢往來乙節，
      應堪採信。參以上訴人於91年9月至94年4月間持有甲帳戶
      存摺，明知兩造間金錢往來情形，逾10年後之104年12月1
      4日始提出本件訴訟，原主張被上訴人就系爭工程款尚應
      返還其2,047萬6,797元，於本院改稱2,378萬3,459元，惟
      其所舉證據不足以證明其有自行支付隔音門窗廠商費用，
      且參酌上訴人保管甲帳戶存摺期間對於曾昭基動用甲帳戶
      款項並未異議等情，堪認被上訴人使用甲帳戶款項應已得
      上訴人同意，且被上訴人代付金額核與上訴人所不爭執之
      系爭工程成本費相近，自難僅以兩造主張系爭工程成本支
      出金額不同，而認被上訴人有挪用甲帳戶款項未得上訴人
      同意之情事。是上訴人基於借牌關係、侵權行為或不當得
      利之法律關係請求被上訴人給付2,051萬6,847元本息，核
      屬無據，不能准許。上訴人請求既不能准許，則被上訴人
      所為時效抗辯即無審酌必要，附此敘明。
六、綜上所述，上訴人主張依借牌契約之法律關係，請求昆虹公
    司給付1,500萬元，及自105年10月27日起至清償日止，按年
    息5%計算之利息，並依侵權行為或不當得利之法律關係，請
    求曾昭基給付同上金額之本息，被上訴人間所負責任發生原
    因各別，為不真正連帶債務，上開任一人給付時，另一人於
    該給付範圍內免給付義務部分，為無理由，不應准許。從而
    原審所為上訴人敗訴之判決，並無不合。上訴論旨指摘原判
    決不當，求予廢棄改判，為無理由，應駁回其上訴。另上訴
    人依同上之法律關係，於本院追加請求昆虹公司或曾昭基給
    付551萬6,847元及自107年11月14日起至清償日止，按年息5
    %計算之利息部分，亦為無理由，併予駁回。
七、本件事證已臻明確，兩造其餘之攻擊或防禦方法及所用之證
    據，經本院斟酌後，認為均不足以影響本判決之結果，爰不
    逐一論列，附此敘明。
八、據上論結，本件上訴及追加之訴均為無理由，依民事訴訟法
    第449條第1項、第78條，判決如主文。
中　　華　　民　　國　　108 　年　　12　　月　　25　　日
                  民事第十九庭 
                      審判長法  官  魏麗娟
                            法  官  游悅晨
                            法  官  陳慧萍
正本係照原本作成。
如不服本判決，應於收受送達後20日內向本院提出上訴書狀，其
未表明上訴理由者，應於提出上訴後20日內向本院補提理由書狀
（均須按他造當事人之人數附繕本）上訴時應提出委任律師或具
有律師資格之人之委任狀；委任有律師資格者，另應附具律師資
格證書及釋明委任人與受任人有民事訴訟法第466 條之1第1項但
書或第2項（詳附註）所定關係之釋明文書影本。如委任律師提
起上訴者，應一併繳納上訴審裁判費。
中　　華　　民　　國　　108 　年　　12　　月　　25　　日
　　　　　　　　　　　　 　書記官  任正人
附註：
民事訴訟法第466條之1（第1項、第2項）：
對於第二審判決上訴，上訴人應委任律師為訴訟代理人。但上訴
人或其法定代理人具有律師資格者，不在此限。
上訴人之配偶、三親等內之血親、二親等內之姻親，或上訴人為
法人、中央或地方機關時，其所屬專任人員具有律師資格並經法
院認為適當者，亦得為第三審訴訟代理人。

附表一：
編  號 兩造均所不爭執曾昭基已返還、昆虹公司為上訴人代付之款項   項                         目 金額（新臺幣） 1 曾昭基先後匯款存入昆虹公司甲帳戶   312萬0,618元 2 昆虹公司於92、93年間為上訴人支付官大熾建築師設計費    93萬8,162元 3 昆虹公司於92、93年間為上訴人支付隔音窗費予瀚鏵公司 1,921萬4,597元 合                         計  2,327萬3,377元 

附表二（被上訴人辯稱尚應扣除之款項）：
編號 項                          目 金額（新臺幣） 1 91年間被上訴人為上訴人支付貨款予唯客多公司   220萬0,274元 2 支付如本院卷㈢第151至153頁附表一編號1 至14、18、20、22所示系爭工程氣密窗費用予瀚鏵公司 1,302萬4,657元 3 曾昭基替上訴人支付承租臺北市○○路000巷0號1樓辦公室租金    60萬3,720元 4 代上訴人支付賴美杏、孫德選、孫萬甲及上訴人91年至94年2月間之薪資   418萬5,000元 5 昆虹公司於92、93年間為上訴人代付官大熾建築師設計費用     5萬7,288元 6 昆虹公司於93年5月10日為上訴人代付鄭庭壽律師費用     5萬元 7 上訴人於91年12月15日向昆虹公司借款    10萬元 8 上訴人尚欠借牌費    26萬元 合                      計  2,048萬0,939元